---
title: "Aula 3"
author: "Renato Rodrigues Silva"
institute: "Universidade Federal de Goiás."
date: "(`r Sys.Date()`)"
output:
  xaringan::moon_reader:
    lib_dir: libs
    nature:
      highlightStyle: github
      highlightLines: true
      countIncrementalSlides: false


---
class: middle
##Introdução


```{r, message = FALSE, warning = FALSE, echo = FALSE}

library(knitr)
library(kableExtra)

```



- Na aula de hoje serão vistos algumas linhas de comando referentes a medidas resumo.

- Além disso, vamos ter uma introdução a inferência estatística no R.

- Mas antes, vamos apgar todos os objetos da memória, carregar a biblioteca tidyverse e ler os dados de diabetes.


```{r, message = FALSE, warning = FALSE}

rm(list=ls())

library(tidyverse)

dat = read.csv("diabetes.csv", header = TRUE)

```


---
class: middle
##Introdução


- Agora vamos utilizar o que aprendemos na última aula e transformar a variável Outcome em uma variável qualitativa


```{r,  message = FALSE, warning = FALSE}

dat = mutate(dat, Outcome = factor(Outcome))

```

- Pronto, agora podemos começar a primeira parte da aula 3.



---
class: middle
##Medidas Resumo

###Como acessar vetores dentro de um data.frame

- Utlizando o símbolo $ podemos acessar um vetor dentro do data.frame.

- Exemplo queremos acessar a variável Glicose. 

```{r}

dat$Glucose

```


---
class: middle
##Medidas Resumo

- Medidas resumo reduz o conjunto de observações a respeito de uma variável em um único número (BUSSAB & MORETTIN, 1988).

##Tipos de medidas de resumo

- Medidas de Tendência Central: média, moda, mediana 

- Medidas de Dispersão: variância, desvio padrão.

- Quantis: 1 quartil, mediana, 3 quartil e percentis em geral.



---
class: middle
##Medidas de Tendência Central
###Média aritmética

- Para calcular a média aritmética no R, basta usar a função mean. Exemplo: Vamos calcular a média da quantidade de glicose nos indivíduos


```{r}

mean(dat$Glucose)

```

###Mediana

- Mediana é o valor que ocupa a posição central do conjunto de dados ordendos. Ou seja, separa a metade dos dados absixo dela e metade acima. Exemplo: Vamos calcular a mediana dos valores de 

```{r}

median(dat$Glucose)

```


---
class: middle
##Medidas de Tendência Central

###Mediana Revisitada

- Para entendermos o conceito um pouco melhor, vamos usar um conjunto de dados bem pequeno


```{r}

x = c(1,5,6,8,9)

```


- Observe que o valor 6 separa os dados em 50% inferiores $(1,5)$ e 50% superiores $(8,9)$. Portanto, ele é a mediana. Caso, tivessem um número par de observações a mediana seria o ponto médio entre os valores que separa a metade inferior da superior.


```{r}
median(x)
```


---
class: middle
##Medidas de Dispersão

###Variância

.pull-left[

- É uma medida que mensura a proximidade das observações com relação a média.

- Para entendermos melhor o conceito vamos usar 4 conjunto de dados pequenos 

```{r}

x = c(3,4,5,6,7)

y = c(1,3,5,7,9)

z = c(5,5,5,5,5)



```

]


.pull-right[

```{r, eval= FALSE}

mean(x)
var(x)
mean(y)
var(y)
mean(z)
var(z)

```


```{r, echo =FALSE}

dt = data.frame('dados' = c("x","y","z"),
                'media' =c(mean(x), mean(y), mean(z)),
                'variancia' =c(var(x), var(y), var(z)))

dt %>%
  kbl() %>%
  kable_styling()

```


]



---
class: middle
##Medidas de Dispersão

###Variância

- Vamos calcular a variância da quantidade de glicose


```{r}
var(dat$Glucose)
```


###Desvio Padrão

- O desvio padrão é raiz quadrada da variância. A sua utilidade é estar na mesma unidade da variável.

- Vamos calcular o desvio padrão da quantidade de glicose

```{r}
sd(dat$Glucose)
```


---
class: middle

##Medidas resumo 

- A função summary calcula automaticamente algumas medidas resumo de interesse, você pode aplicar ela no vetor ou no data.frame

```{r}
summary(dat)
```

---
class: middle 

##Inferência Estatística

##Inferir

- Inferir significa: deduzir, concluir por inferência ou por dedução, geralmente partindo de indícios, de fatos ou de raciocínios (Dicionário Online de Português, 2017?).

- A inferência utiliza raciocínio dedutivo, ou seja, o raciocínio é feito do particular para o geral.


##Definições:

- A inferência estatística é um processo de inferir características de uma **população** por meio da observação de uma **amostra**. 

- A população é o conjunto de todos os elementos ou resultados sob investigação.

- Amostra é qualquer conjunto da população.

---
class: middle 

##Alguns comentários

- Os estatísticos fazem algumas pressuposições sobre a população:

a.    A população é infinita. 

b.    A frequência (densidade) da população é modelada por uma distribuição de probabilidade com parâmetros desconhecidos.


- Parâmetros: Quantidades que representam característica da **população** e que são **desconhecidos.**

- Estimadores: Quantidades calculadas a partir da **amostra**. 


---
class: middle 


##Exemplo: Associações entre variáveis relacionadas ao diabetes em mulheres indígenas do povo Pima

- Nesse exemplo, podemos considerar que o conjunto de todos os índices de massa corporal de todas as mulheres índigenas do Povo Pima é a população.

- Por outro lado, os dados que temos em nosso data.frame é apenas um subconjunto da população, portanto uma amostra. 

- O objetivo da inferência é a partir da amostra tirar conclusões a respeito da população.

- **Importante !!!**: Na vida real, por muitas vezes, a população é finita, mas é inviável a mensuração de todos os elementos da amostra. 

- Exemplo: pesquisa eleitoral.



---
class: middle 

##Intervalo de confiança

- Acredito que a partir desse ponto, todos nós concordamos que uma amostra é parte de uma população.

- Ainda, concordamos que um dos objetivos de estimar a média amostral é ter um valor que represente a média da população que é desconhecida. Agora pense o seguinte:

- Se pesquisadores distintos tomarem amostras da população, é natural considerar que elas serão distintas, correto?

- Sendo assim, uma pergunta surge: Se nós calcularmos a média a partir de uma dessas amostra. Qual seria  a precisão dessa estimativa ? 

---
class: middle 

##Intervalo de confiança


- Pensando sob essa perspectiva, talvez seja melhor termos um intervalo de valores que possa conter ou não o verdadeiro da média populacional, correto?

- Essa é o conceito de um intervalo de confiança. 

- Um intervalo de confiança para média populacional é um intervalo que pode conter ou não o valor da média populacional dada uma certa probabilidade.

- O intervalo de confiança para média populacional nos fornecerá uma ideia de precisão da estimativa. 

- Pois, intervalos com pequena amplitude, significa que há uma grande precisão na estimativa. Enquanto que intervalos com amplitudes maiores significa que há baixa precisão.



---
class: middle 

##Intervalo de confiança no R

- Vamos calcular o intervalo de confiança de 95% de confiança  para a média do índice de massa corporal.

- Para isso utiliza-se a função t.test


```{r}

t.test(dat$BMI, conf.level=0.95)$conf.int

```


- Interpretação: O intervalo construído tem 95% de probabilidade de conter a média populacional. 

- Veja que essa afirmação é muito diferente de dizer que a probabilidade da média populacional estar entre 31,4 e 32,55 seja 95%. Essa última afirmação está errada.

---
class: middle 

##Hipótese Estatística

- Uma hipótese estatística é uma afirmação acerca dos parâmetros da população. Exemplo: A média populacional do IMC é igual a 20. 

##Teste de Hipóteses

- Um teste de hipótese é uma **regra de decisão** para rejeitar ou não uma hipótese nula.

###Hipótese Nula e Alternativa

- Hipótese nula é a hipótese a ser testada. A hipótese complementar a nula é a hipótese alternativa.




---
class: middle 


##Teste de Hipóteses

- Uma vez que um teste de hipótese é uma regra de decisão, esta regra é passível de erros.

- **Erro tipo I**: Rejeitar a hipótese nula, quando a hipótese nula é verdadeira.

- **Erro tipo II**:  Não rejeitar a hipótese nula, quando a hipótese nula é falsa.


- Importante, não é possível minimizar os dois erros simultaneamente. A solução encontrada pelos estatísticos é fixar o erro tipo I e minimizar o erro tipo II. 

- Por convenção, utiliza-se erro tipo I igual a 5%. O erro tipo I é também chamado de nível de significância.



---
class: middle 


##Teste de Hipóteses

- Agora precisamos de um critério para rejeitar ou não a hipótese nula sujeita ao erro tipo I. Usaremos  o valor-p.

###Valor-p

- Um valor p é uma medida da probabilidade de que uma diferença observada possa ter ocorrido apenas por acaso.

- Um valor p menor significa que há evidências mais fortes a favor da hipótese alternativa. 

- Na prática, usamos a seguinte regra: se o valor p for menor que 0.05 (nível de significância), vamos rejeitar a hipótese nula.


- Explicações mais detalhadas sobre valor p pode ser visto nesta [aula](https://www.youtube.com/watch?v=RVxHlsIw_Do&t=9s).




---
class: middle 


##Teste de Hipóteses para média populacional no R

- Usamos a função `t.test` para aplicarmos teste de hipóteses.

- Suponha que desejamos testar que a média populacional do IMC seja igual a 25.

- Podemos fazer da seguinte forma:


```{r}

t.test(BMI ~ 1, mu=25,data=dat)

```

-   Voce pode usar a seguinte  sintaxe também: `t.test(dat$BMI, mu=25,data=dat).`


---
class: middle 


##Teste de Hipóteses - Inferência para duas médias (amostras independentes)

- Vamos testar se a média do IMC das mulheres que testaram positivo para diabetes é igual  
a média do IMC para aquelas que testaram negativo.

- Aqui, percebemos que o IMC das mulheres com diabetes foram extraídos independentemente da mulheres saudáveis, por isso vamos considerar que as amostras são independentes.

###Pressuposições dos testes

- A população de cada grupo pode ser representada por distribuição normal.

- As variâncias dos duas populações são iguais.

- Alternativamente, podemos considerar que essas variâncias são diferentes.


---
class: middle 

##Teste de Hipóteses - Igualdade de Variâncias

- Podemos notar que o primeiro passo para fazer o teste de média entre dois grupos com amostras independentes.

- Logo, precisamos fazer o teste de igualdade de variâncias.

```{r}

var.test(BMI ~ Outcome, data = dat, 
         alternative = "two.sided")

```



---
class: middle 


##Teste de Hipóteses - Inferência para duas médias (amostras independentes)

- Uma vez que não se rejeita a hipótese nula de igualdade de variâncias, procede-se o teste 
de comparação de médias de dois grupos da seguinte forma:


```{r}

t.test(BMI ~ Outcome, data = dat, 
       paired = FALSE, var.equal = FALSE,
       alternative = "two.sided")

```


---
class: middle 

##Análise de Correlação

.pull-left[

- Correlação de Pearson $(r)$, mede a dependência linear entre duas variáveis quantitativa contínua $(x , y)$. 

- A correlação assume valores entre $-1$ á $1.$

- Podemos fazer um teste de correlação paramétrica para verificar a hipótese se a correlação é 



]


.pull-right[

```{r, echo = FALSE, message = FALSE, warning= FALSE}

library(patchwork)
a = 0
b = 2
x = 1:50
e = rnorm(50, mean=0,sd=0.001)
 y = a+b*x+e
 
 a2= 0
 b2 = -2
 x2 = 1:50
 e = rnorm(50, mean=0,sd=0.001)
 y2 = a2+b2*x2+e

 x3 = rnorm(50, 0, 0.01)
 
 dats = data.frame(x,x2,x3,y,y2)

p1 = ggplot(dats) +
 aes(x = x, y = y) +
 geom_point(size = 1L, colour = "#0c4c8a") +
labs(title = "Correlação igual a 1") +
 theme_minimal()

p2 = ggplot(dats) +
 aes(x = x2, y = y2) +
 geom_point(size = 1L, colour = "#0c4c8a") +
labs(title = "Correlação igual a -1") +
 theme_minimal()


p3 = ggplot(dats) +
 aes(x = x3, y = y) +
 geom_point(size = 1L, colour = "#0c4c8a") +
labs(title = "Correlação igual a 0") +
  theme_minimal()

  
 

p1 + p2 + p3 + plot_layout(ncol=1)

```



]


---
class: middle 

##Análise de Correlação no R

- Para fazer análise de correlação no R, vamos usar a função `cor`

- Aqui vamos calcular a correlação entre todas variáveis quantitativas contínuas no conjunto de dados
 de diabetes: Glucose, BloodPressure , SkinThickness , Insulin ,  Age ,
 
 
```{r, eval=FALSE}

vars = c( "Pregnancies", "Outcome" )

datq = select(dat, -one_of(vars))

cor(datq)

```




---
class: middle 

##Análise de Correlação no R


```{r, echo=FALSE}

vars = c( "Pregnancies", "Outcome" )

datq = select(dat, -one_of(vars))

cor(datq)

```


---
class: middle 

##Gráfico com análise de correlação no R

- Se instalarmos a biblioteca `PerformanceAnalytics`, podemos fazer alguns gráficos interessantes com a função `chart.Correlation`




```{r, eval=FALSE}

#install.packages("PerformanceAnalytics")
library("PerformanceAnalytics")


chart.Correlation(
  datq ,
  histogram = TRUE,
  method = c("pearson")
)

```


---
class: middle 

##Gráfico com análise de correlação no R

```{r, echo=FALSE,warning=FALSE, message=FALSE}

#install.packages("PerformanceAnalytics")
library("PerformanceAnalytics")


chart.Correlation(
  datq ,
  histogram = TRUE,
  method = c("pearson")
)

```


---
class: middle 

##Regressão Linear Simples

- Modelos de Regressão são indicados para verificar a relação entre uma variável resposta e uma ou mais  variáveis explicativas.

- Um modelo de regressão linear modela a relação entre uma variável resposta e uma variável explicativa na forma $y = a x +  b.$

##Rgressão Linear Simples no R

- Podemos fazer um modelo de regressão linear simples no R com o comando `lm`.

- O comando `summary` fornece informações a respeito do R2, teste F para regressão, estimativa dos coeficientes, teste de hipótese para coeficientes, entre outras coisas.

- Exemplo : Queremos saber a relação entre quantidade de espessura da pele e IMC.



---
class: middle 

##Regressão Linear Simples no R

```{r}

mod = lm(Glucose ~ Insulin, data = dat)

summary(mod)

```


---
class: middle 

##Gráfico de Regressão Linear Simples no R

- Podemos fazer um gráfico bem completo sobre regressão linear simples no R com a biblioteca ggpubr.

- Nesse gráfico podemos ter informações sobre o ajuste da reta, a raiz quadrada do R2


```{r, eval= FALSE}

#install.packages("ggpubr")

library("ggpubr")

ggscatter(dat, x = "Insulin", y = "Glucose", 
          add = "reg.line", conf.int = FALSE, 
          cor.coef = TRUE, cor.method = "pearson",
          xlab = "Insulina", ylab = "Glicose")

```


---
class: middle 

##Gráfico de Regressão Linear Simples no R


```{r, echo= FALSE, warning=FALSE, message = FALSE}

#install.packages("ggpubr")

library("ggpubr")

ggscatter(dat, x = "Insulin", y = "Glucose", 
          add = "reg.line", conf.int = FALSE, 
          cor.coef = TRUE, cor.method = "pearson",
          xlab = "Insulina", ylab = "Glicose")

```

---
class: middle 

##Regressão Linear Múltipla no R


- Modelos de Regressão múltipla é quando se tem mais de uma variável explicativa.

- Podemos fazer regressão múltipla no R, usando o mesmo comando `lm`.

- Exemplo: Modelar a Glicose em função da Insulina e do Resultado do teste.



---
class: middle 

##Regressão Linear Múltipla no R



```{r}

mod = lm(Glucose ~ Outcome + Insulin, data = dat)

summary(mod)

```



---
##Referências

- WICKHAM, H.; GROMULRMUND, G. R for Data Science, 2017. O'Reilly Media. Disponível em: https://r4ds.had.co.nz/explore-intro.html. Acesso em: 26 de nov. de 2020.

- VIEIRA, S. Bioestatística. Tópicos Avançados. 4 edição. 2018.

- BUSSAB, W. O.; MORETTIN, P. A. – Estatística Básica. Atual Editora, São Paulo, 1988.

- Dicionário Online de Português. [2017?]. Disponível em: <https://www.dicio.com.br/inferir/>.
Acesso em: 03 de dez. de 2020.

